【裁判字號】    88,保險上,16
【裁判日期】    890425
【裁判案由】    給付保險金
【裁判全文】
臺灣高等法院臺中分院民事判決  八十八年度保險上字第十六號
      上  訴  人  乙○○
                              .
      訴訟代理人  甘龍強  律師
      被上訴人    美商美國安泰人壽保險股份有限公司台灣分公司
                                設台北市○○路○段一七六號八樓
      法定代理人  丁○○      住台北市○○路○段一七六號八樓
      訴訟代理人  陳忠雨律師
      被上訴人    美商瑞泰人壽保險股份有限公司台灣分公司
                                設台北市○○○路○段九十七號二十五樓
      法定代理人  甲○○      住台北市○○○路○段九十七號二十五樓
      訴訟代理人  丙○○      住台北市○○○路○段九十七號二五樓
右當事人間給付保險金事件，上訴人對於中華民國八十八年八月十九日臺灣彰化地方
法院八十八年保險字第三號第一審判決提起上訴，本院判決如左：
      主      文
上訴駁回。
第二審訴訟費用由上訴人負擔。
      事      實
甲、上訴人方面：
一、聲明：求為判決：(一)被上訴人美商美國安泰人壽保險股份有限公司台灣分公司（
    下稱安泰保險公司）應給付上訴人新台幣（下同）五百二十五萬元及自民國（下
    同）八十七年八月一日起至清償日止，按年息百分之十計算之利息。(二)被上訴人
    美商瑞泰人壽保險股份有限公司台灣分公司（下稱瑞泰保險公司）應給付上訴人
    三百五十萬元及自八十七年八月二十一日起至清償日止，按年息百分之十計算之
    利息。(三)願供擔保，請准宣告假執行。
二、陳述：除引用原判決書之記載外，補稱：
  (一)依經驗法則，人體受有此類傷害，不外自殘（非意外）與意外所致，而意外所致
    者為常態事實，自殘者為變態事實。依舉證責任分配之原則，主張變態事實者，
    應負舉證責任。故本件應由主張上訴人之傷害非屬意外之被上訴人，負舉證責任
    。
  (二)上訴人於大園華航空難後，益感人生無常，因此有增加保險之作為，而人身無價
    ，上訴人為鐵工廠負責人，且在中國大陸另有事業，投保高額保險並無不當。
  (三)上訴人驟然遇害，對當時情形記憶未必清晰正確，如以上訴人事後就當時情形之
    指述，而推斷上訴人之遇害為不合情理，難認正確無誤。而歹徒行兇動機，並非
    限於劫財一種，或則誤傷，或則階級或族群仇恨，或則心理變態而濫傷無辜，均
    不無可能。上訴人因大陸當地醫療水準低落，而急於返台就醫，且對當地公安沒
    有信心，而未立即報案緝兇。
三、證據：引用原審立證方法。
乙、被上訴人方面：
一、聲明：求為判決：上訴駁回。
二、陳述：除引用原判決書之記載外，補稱：上訴人自稱於遭歹徒砍傷，惟卻未立即
    報案，更未依保險法第五十八條規定於知悉事故發生後五日內通知被上訴人，致
    因時隔已久證據滅失，使得被上訴人不能查證上訴人主張之真實性。準此，若認
    本件舉證責任在被上訴人一方，由於上訴人之遲延報案及未於保險法規定之時間
    內通知被上訴人，在證據滅失難以查證下，若將舉證責任歸諸被上訴人一方，顯
    然苛刻不公，依誠信原則，舉證責任之不利益應歸於上訴人。
三、證據：除引用原審立證方法外，補提：最高法院民事判決影本一件。
      理      由
一、上訴人主張：伊於八十七年六月二十八日赴大陸旅遊，出境前在機場向被上訴人
    安泰保險公司投保安泰旅行平安保險，保險期間自八十七年六月二十八日十五時
    三十分起十日，保險金額為死亡及殘廢保險金額一千五百萬元，傷害醫療保險金
    額一百五十萬元，同日在機場另向被上訴人瑞泰保險公司投保海外旅行平安保險
    精緻型保險，保險期間八十七年六月二十八日下午三時三十分起十日，保單金額
    一千萬元。上訴人於八十七年七月五日在廣西壯族自治區荔浦縣茶城鄉境內，遭
    人以銳器砍傷左腳前掌，致左腳掌前端約四分之一斷離，屬於第四級第二十二項
    殘廢程度為一足五趾缺失，給付比例為百分之三十五，故依安泰旅行平安保險保
    單條款第二條及第五條，被上訴人安泰人壽保險公司應給付五百二十五萬元保險
    金；依瑞泰海外行平安保險保單條款第三條、第七條約定，被上訴人瑞泰保險公
    司應給付三百五十萬元保險金予上訴人，經向被上訴人請求給付被拒等情。爰求
    命上訴人如數給付上開金額，並加付依保險法第三十四條規定之法定遲延利息。
二、被上訴人則以：上訴人於八十七年六月二十八日對同一保險事故，先後或同時間
    向國泰、新光、南山、宏福、國華等七家保險公司投保鉅額旅行平安保險九千萬
    元，惟對伊之書面訊問，故意隱匿，顯屬惡意複保險，依法為無效。又上訴人所
    述遭人銳器砍傷左腳情節不合常理，顯然並非外來突發之意外事故，與約定應付
    保險金之要件不合，自不負給付保險金責任等語，資為抗辯。
三、上訴人主張其於八十七年六月二十八日向被上訴人安泰保險公司投保安泰旅行平
    安保險，保險期間自八十七年六月二十八日十五時三十分起十日，保險金額為死
    亡及殘廢保險金額一千五百萬元、傷害醫療保險金額一百五十萬元，同日向被上
    訴人瑞泰保險公司投保海外旅行平安保險精緻型保險，保險期間八十七年六月二
    十八日下午三時三十分起十日，保單金額一千萬元；又上訴人於八十七年六月二
    十八日赴大陸後，於同年七月五日在廣西壯族自治區荔浦縣茶城鄉內，其左腳掌
    遭刀器砍斷前端約四分之一斷離等事實，業據其提出要保書暨保單收據影本二件
    、安泰旅行平安保險保單條款影本一件、瑞泰海外旅行平安保險保單條款影本一
    件、診斷書影本二件為證（見原審卷第八至三八頁），並為被上訴人所不爭執，
    自堪信為真實。
四、上訴人於八十七年六月二十八日出國至同年七月八日止（嗣因受傷於同年七月七
    日提前返台），除向被上訴人安泰保險公司投保一千五百萬元、被上訴人瑞泰保
    險公司投保一千萬元之旅行平安保險外，並先後向國泰人壽保險公司投保一千五
    百萬元、南山人壽保險公司投保一千五百萬元、宏福人壽保險公司投保一千萬元
    、國華人壽保險公司投保一千五百萬元、新光人壽保險公司投保一千萬元，合計
    九千萬元之旅行平安險，此有上開七家保險公司之投保資料在卷可稽（見原審卷
    第一一三至一二二頁），並為上訴人所不爭執，自堪信為真實。上訴人於前開旅
    行平安保險投保前，曾另向宏福人壽保險公司投保一年期意外傷害保險，保險期
    間自八十七年五月十七日午夜十二時起至八十八年五月十七日午夜十二時止，保
    額一千萬元；向國華人壽保險公司投保平安保險，保額一千萬元，保險期間自八
    十七年三月十日起至八十八年三月十日止；向國泰人壽保險公司投保新平安保險
    ，保險期間自八十七年五月十四日午夜十二時起至八十八年五月十四日午夜十二
    時止，保額一千萬元；於八十七年三月二十三日及八十七年四月十三日各投保新
    光人壽保險公司定期保險，保額各一百萬元，並附加平安意外傷害保險附約，保
    額各為九百萬元，此有上開保險公司所附之投保資料在卷可稽（見原審卷第一一
    三、一一八、一二○、一三二至一三五頁），復為兩造所不爭執，亦堪信屬實。
五、被上訴人雖主張上訴人係惡意複保險，其所投保之旅行平安保險無效云云，惟按
    複保險通知義務之規定，係因財產保險之目的在填補損害，有損害始有賠償，被
    保險人不得為超額賠償請求，亦不得以複保險為變相之超額保險，以防道德危險
    之發生，為使保險人於承保前即得就保額是否超逾，危險是否過分集中等為評估
    ，以決定是否承保，故課予要保人以複保險通知之義務。反之，人身保險因人身
    無法以經濟上利益估定其價值，自無賠償超逾損害之情形，即無超額賠償可言，
    此觀人身保險之保險給付，多採定額給付理賠，而不計被保險人實際經濟損害若
    干自明。人身既屬無價，倘保險法有關複保險之規定於人身保險亦有其適用，要
    保人為複保險依保險法第三十六條之規定通知保險人，則於保險事故發生時，依
    保險法第三十八條之規定，各保險人僅就其所保金額負比例分擔之責，其賠償總
    額不得超過「保險標的」之價值，此不僅與人身保險為定值保險、定額理賠之本
    質有違，且將人身價值區限於某一價格，自屬輕蔑人類之生命、身體。是複保險
    通知義務之規定，雖列於保險法總則章，其適用範圍應僅限於財產保險，而不及
    於人身保險（最高法院八十七年度台上字第一六六六、八二一號、八十六年度台
    上字第三０七五、三二二號判決參照）。是被上訴人主張上訴人所投保之旅行平
    安保險，係惡意複保險，認該旅行平安保險無效云云，尚非可採。
六、按當事人主張有利於己之事實，就其事實有舉證之責任，民事訴訟法第二百七十
    七條定有明文。又「民事訴訟如係由上訴人主張權利者，應先由上訴人負舉證之
    責，若上訴人先不能舉證，以證實自己主張之事實為真實，則被上訴人就其抗辯
    事實即令不能舉證，或其所舉證據尚有瑕疵，亦應駁回上訴人之請求」，最高法
    院十七年上字第九一七號著有判例。又保險契約乃最大之善意契約，首重善意，
    以避免道德危險之發生，凡契約之訂立及保險事故之發生，有違背善意之原則者
    ，保險人即得據以拒責任。本件上訴人與被上訴人安泰保險公司之旅行平安保
    險保單條款第二條約定「被保險人於本契約有效期間內，因遭受意外傷害事故，
    致其身體蒙受傷害而致殘廢或死亡時，依照本契約的約定，給付保險金。前項所
    謂意外傷害事故指非由疾病引起之外來突發事故。」（見原審卷第二五頁）；又
    上訴人與被上訴人瑞泰保險公司之旅行平安保險保單條款第三條第一項、第二項
    約定：「被保險人本契約有效期間內，因遭受意外傷害事故，致其身體蒙受傷害
    而致殘廢或死亡時，或於海外發生突發需門診或住院治療時，依照本契約的約定
    ，給付保險金。前項所謂意外傷害事故指非由疾病引起之外來突發事故」（見原
    審卷第三一、三二頁），係以被保險人於保險契約有效期間內，遭遇外來突發的
    意外傷害事故，致其身體蒙受傷害因而殘廢，保險人始負給付保險金之責任。茲
    上訴人主張於上述時地遭不明歹徒砍傷受有左腳掌前端約四分之一斷離之事實，
    無非係以顏國湖醫院、台灣省立彰化醫院診斷證明書為證（見原審卷一二、一三
    頁）。惟該診斷證明書僅能證明其左腳掌前端斷離之傷，並不能證明其受傷之原
    因出於外來突發之意外事故。而該等傷害之造成，其可能之原因，並不只外來突
    發之意外一端，亦有出於道德危險或其他者，故自仍應由上訴人就其主張出於不
    明歹徒襲傷之外來突發之意外事實為舉證。上訴人主張依經驗法則，人體受有此
    類傷害，不外自殘（非意外）與意外所致，而意外所致者為常態事實，自殘者為
    變態事實。依舉證責任分配之原則，指此上訴人之傷害非屬意外之變態事實，應
    由被上訴人負舉證責任，自無可取。
七、上訴人並未就其遭遇外來之突發意外事故所受之傷害舉證，本院據上訴人於本院
    準備程序中稱：「‧‧‧約在中午，我將機車停在馬路旁，吃檳榔、喝水，上廁
    所後，準備騎機車離去之際，有二人騎機車從後過來，當時我站在機車旁，該二
    人有講土話，但我聽不懂，有一人就打我的頭，我頭昏，並跌坐在地，又有人踢
    我的背部，一下子就感覺腳一陣麻痛，有流血，我並喊救命，他們就跑掉，等他
    們跑後，我才回頭看，看到他們拿了約一尺長似斧頭的東西，我趕緊脫下襪子，
    綁我的小腿止血，且用毛巾包住傷口，然後騎車求醫」「‧‧‧我有帶一些人民
    幣、檳榔、毛巾之隨身用品，並沒有貴重的東西，被砍後並無財物損失」「因為
    慌張，所以沒有將砍斷的腳指送醫縫合」「案發後並沒有報案」（見本院卷第四
    二至四三頁），其於原審法院八十八年度保險字第二號給付保險金事件中稱事故
    發生當時腳穿功夫鞋，被打頭部後坐下，又遭人踢背部，才見他們持一尺長左右
    類似斧頭狀兇器砍我左前足，又覺左腳麻一陣，於歹徒離去後，自行騎車至就醫
    ，由茶城至荔浦醫院騎車約需二十至三十分鐘各等語（見原審卷第一五二至一五
    五頁）。上訴人所受傷害，經該案法官當庭勘驗，其左足整齊遭切斷，五趾全失
    ，此有勘驗筆錄影本及相片影本在卷可證（見原審卷第一五五至一五六頁）。依
    上訴人之陳述，其處於陌生之地，聽聞機車聲前來，竟毫無警覺，任憑歹徒下手
    ？又其遭歹徒打頭後，即跌坐在地，竟未予以反抗或逃跑，任憑歹徒砍斷其左足
    ？再上訴人左腳掌遭砍斷時，坐於地上，雙腳彎曲，腳底部貼立地面，此觀上開
    卷宗所附之照片自明（見原審卷第一五九頁）。查一般人手持利器由上往下砍殺
    ，直至與地面接觸時，因位置關係，該利器與地面均會有一定之角度，亦即利器
    並非與地面呈平行狀，於此狀況下欲以一刀即切斷人之腳掌，（通常因有角度關
    係，所斷者應僅腳掌一部分，一部分應仍附著其上。且上訴人在有鞋子保護及兩
    腳合併情況下，歹徒竟能精準地砍下上訴人左腳掌五趾且斷面整齊，而又未傷及
    右腳掌，並恰好符合被上訴人所定殘廢程度與保險金給付表中第四級第二十二項
    一足五趾缺失之殘廢程度，均不合常情。又者，上訴人被砍斷左腳前掌，痛苦難
    當之際，竟能自行騎車二十至三十分鐘就醫，亦有悖常情。再者，上訴人未與人
    結怨，歹徒於砍傷上訴人後，復未搶劫其財物，既非意在錢財，又未傷其他部位
    ，不取其性命，其行兇目的何在？是否確有所言之凶手存在﹖亦堪值疑。又倘係
    誤殺應係直接以刀砍人體之部位，歹徒為何特別瞄準人體較不顯眼之腳掌予以砍
    殺？亦難以令人置信。況上訴人於八十七年七月五日倘如其所稱係遭人以銳器砍
    傷左腳，依一般經驗法則，於其就醫後，理應儘速報案以求將兇手繩之以法，然
    上訴人卻於翌日返回台灣，直到八十七年七月三十一日，即案發後二十六日始前
    往大陸向荔浦縣公安刑警大隊二中隊報案，此有報案證明在卷可憑（見原審卷第
    一一頁），任由證據滅失，錯失辦案良機，顯違常理。是以，上訴人所述被害經
    過，有如上述諸多疑點無以澄清，或與經驗法則不符，自難以上訴人提出之報案
    證明影本、診斷書影本、公證書影本、疾病證明書影本、門診病歷表影本、檢察
    公安法醫檢驗所鑑定書影本等為其有利之認定。復參諸上訴人為此次出國，除向
    被上訴人安泰保險公司保額一千五百萬元、被上訴人瑞泰保險公司保額一千萬元
    旅行平安保險外，另向國泰人壽保險公司投保一千五百萬元、南山人壽保險公司
    投保一千五百萬元、宏福人壽保險公司投保一千萬元、國華人壽保險公司保額一
    千五百萬元、新光人壽保險公司保額一千萬元，合計九千萬元之鉅額旅行平安險
    ，已如前述，而於此高額投保後，始發生受傷情事，顯非尋常等情。被上訴人指
    本件上訴人之傷並非出於外來突發之意外事故，亦非毫無可信。綜上所述，上訴
    人之舉證，尚難證明其所受左腳前掌前端約四分之一斷離、五趾全失之傷害係遭
    不明歹徒襲擊之外來突發之意外事故所致。茲依前述，上訴人之受傷殘，既不能
    證明係外來突發之意外傷害所致，與上開請求給付殘廢保險金條款約定不合，被
    上訴人自無給付保險金之義務。從而，上訴人依保險契約訴請被上訴人安泰保險
    公司給付保險金五百二十五萬元及法定遲延利息，被上訴人瑞泰保險公司給付保
    險金三百五十萬元及法定遲延利息，並非正當，不應准許，其假執行之聲請失所
    附麗，亦不應准許。原審為上訴人敗訴之判決，核無不合，上訴論旨指摘原判決
    不當，為無理由，應予駁回。
據上論結：本件上訴為無理由，依民事訴訟法第第四百四十九條第一項、第七十八條
，判決如主文。
中      華      民      國    八十九    年      四      月    二十五    日
~B1民事第二庭審判長法  官  童有德
~B2                法  官  莊金昌
~B3                法  官  饒鴻鵬
右為正本係照原本作成。
如對本判決上訴，須於收受判決送達後二十日內向本院提出上訴書狀，其未表明上訴
理由者，應於提出上訴後二十日內向本院提出上訴理由書（須按他造人數附具繕本）
，並繳納送達用雙掛號郵票拾份（每份參拾肆元）。
上訴時應提出委任律師或具有律師資格之人之委任狀；委任有律師資格者，另應附具
律師及格證書及釋明委任人與受任人有民事訴訟法第四百六十六條之一第一項但書或
第二項（詳附註）所定關係之釋明文書影本。
~B                書記官  王瑩澤
中      華      民      國    八十九    年      四      月    二十六    日
附註：
民事訴訟法第四百六十六條之一（第一項、第二項）
對於第二審判決上訴，上訴人應委任律師為訴訟代理人。但上訴人或其法定代理人具
有律師資格者，不在此限。
上訴人之配偶、三親等內之血親、二親等內之姻親，或上訴人為法人、中央或地方機
關時，其所屬專任人員具有律師資格並經法院認為適當者，亦得為第三審訴訟代理人
。
                                                                        Ａ


司法院資訊處製作；財團法人民間司法改革基金會備份。
